【裁判字號】    95,台上,3894
【裁判日期】    950720
【裁判案由】    違反肅清煙毒條例
【裁判全文】
最高法院刑事判決            九十五年度台上字第三八九四號
    上  訴  人  甲○○
                        （另案在台灣台北監獄執行中）
    選任辯護人  龔君彥律師
上列上訴人因違反肅清煙毒條例案件，不服台灣高等法院中華民
國九十五年四月十三日第二審判決（九十四年度上訴字第三六四
四號，起訴案號：台灣台北地方法院檢察署八十三年度偵字第一
六五四三號），提起上訴，本院判決如下：
    主  文
原判決撤銷，發回台灣高等法院。
    理  由
本件原判決認定上訴人甲○○於民國八十三年七月二十三日下午
七時許，於電話聯絡中得知紀效筠、施並舜均為販毒之小盤商，
意欲意圖營利販入毒品海洛因再轉售圖利，惟苦無貨源，上訴人
明知王啟民、吳國典為販毒之中盤商，竟仍基於幫助紀效筠、施
並舜販入毒品販賣營利之犯意，乃允諾居間聯絡貨主，嗣上訴人
與王啟民聯絡談妥介紹雙方買賣海洛因之細節後，於同日晚間十
時許，再與紀效筠聯絡表示已覓妥貨源，言明一塊海洛因（重約
九兩三錢）賣價新台幣（下同）五十萬元，貨主要先看到錢才能
交付海洛因，並於同日晚間十時二十分許，先由上訴人帶同王啟
民至台北市○○路與民族西路口與紀效筠、施並舜見面，紀效筠
、施並舜出示現金由王啟民清點後，上訴人向紀效筠、施並舜表
示貨尚未到，會再以行動電話聯絡交易地點，嗣於翌日即同年月
二十四日凌晨零時許，在台北市○○○路○段五十五巷內，由上
訴人仲介紀效筠、施並舜向王啟民、吳國典，以五十萬元之代價
販入海洛因一塊，嗣其二人再轉售圖利。施並舜旋於同年月二十
四日晚間九時十分許，在台北市○○街一五七號豪爵飯店後面停
車場，以一萬五千元之價格，販賣其中淨重三點一二公克之海洛
因予蘇導民施用，蘇導民於買受後即於同日晚間九時十五分許，
在豪爵飯店停車場入口處為警查獲並搜扣得上開海洛因，嗣警方
依蘇導民之供述在豪爵飯店內查獲施並舜，並扣得其所有海洛因
七包（合計淨重七七點五二公克），另查獲紀效筠並扣得海洛因
八袋二包（合計淨重二八七點一一公克），並由施並舜、紀效筠
供出係由上訴人介紹向吳國典、王啟民販入上開海洛因，經警於
同年月二十五日上午六時三十分，在台北市○○○路○段五十五
巷內，查獲上訴人與吳國典、王啟民等情。因而撤銷第一審判決
，改判論處上訴人幫助販賣毒品罪刑，固非無見。
惟查、(一)、被告之自白，須非出於強暴、脅迫、利誘、詐欺、疲
勞訊問、違法羈押或其他不正之方法，且與事實相符，始得為證
據，刑事訴訟法第一百五十六條第一項規定甚詳。而此項限制係
以被告之自白必須本於自由意思之發動為具備證據能力之要件，
苟被告之自白並非本於自由意思之陳述，而係利用被告於意識不
清等之情形下所取得，則其取得自白之程序並非適法，即不問自
白內容是否確與事實相符，因其非屬適法之證據，自不能採為判
決基礎。故審理事實之法院，遇有被告對於自白提出係非出於自
由意思之抗辯時，自應先於其他事實而為調查。原判決認定上訴
人有前揭犯行，係依憑上訴人於警詢中自白各情（原判決理由欄
貳、一、(一)、１），為其主要論據之一。然上訴人否認其於警詢
中之自白係出於自由意思，辯稱：伊於警詢時毒癮發作，警員仍
強行製作筆錄，伊於警詢中自白各情非出於任意性（原判決第三
頁第五至七行）等情。而原判決於理由欄論述說明：……上訴人
自承伊於警局有毒癮發作之情況；證人謝銘哲亦於第一審審理中
證稱：當時有很多人毒癮發作，有在地上翻滾，彼等需要去壓他
們，於原審審理中證稱：壓制毒癮發作之上訴人會施用戒具，會
做安全措施，戒具如手銬用毛巾包起來，避免受傷等，堪認警員
所採取之安全措施係為避免因使用戒具造成上訴人身體受傷；又
據上訴人病歷卡記載「自述四肢無力，全身癱瘓，應服睡眠藥物
，疑似藥物禁斷」，堪認上訴人確有毒癮，然上訴人顏面瘀血或
係因毒癮發作不慎造成，要難憑此遽認上訴人曾遭警員刑求（原
判決第四頁第十至二十行）等情，苟屬無訛，其是否論斷上訴人
於警詢中確有毒癮發作之情形？而苟上訴人於警詢中確有毒癮發
作之情形，上訴人毒癮發作之情形究竟如何，其與上訴人於警詢
中之自白是否出於自由意思，即上訴人於警詢中自白各情是否可
為證據攸關，自應詳予調查釐清論述說明。乃原審就上情未詳予
調查釐清，逕以上訴人雖供承於警詢時有毒癮發作之情形，然並
無證據足認上訴人警詢之自白有非出於任意性之情形，且上訴人
毒癮發作係肇因於其施用毒品所致，並非警員使用任何身體或精
神上強制、詐欺及其他施以心理上壓迫之不正方法，自難執此即
認員警有不法取供情事（原判決第五頁第九至十五行）為由，即
採上訴人於警詢中自白各情為判決之基礎，其查證未盡且理由欠
備，遽行判決，難昭折服。(二)、有罪之判決書，對被告有利之證
據不採納者，應說明其理由，為刑事訴訟法第三百十條第二款所
明定。故有罪判決書對於被告有利之證據，如不加採納，必須說
明其不予採納之理由，否則即難謂無判決不備理由之違誤。是事
實審法院應於審判期日就被告否認犯罪所為有利之辯解事項與證
據，予以調查，而於有罪判決理由內詳加論列，否則率行判決，
即屬於法有違。原判決認定上訴人有前揭犯行，係依憑證人紀效
筠於警詢中不利上訴人供述各情（原判決理由欄貳、一、(一)、２
），為其主要論據之一。然上訴人否認紀效筠於警詢中供述各情
係出於任意性，而警員謝銘哲於第一審審理中證稱：當時有很多
人毒癮發作，有在地上翻滾，彼等需要去壓他們（原判決第四頁
第十一至十二行）；紀效筠於第一審審理中證稱：……寫筆錄當
時伊迷迷糊糊，……當時伊毒癮發作，所以筆錄也沒有看得很清
楚（第一審卷第二四六頁）；紀效筠於八十三年七月二十五日，
進入台灣台北看守所之病歷卡內載：……因煙癮發作之情形，四
肢無力（八十五年度上重更(一)字第二二號卷第四十六頁）等情。
前揭各項證據資料其內容是否屬實，其與上訴人上開辯解各情是
否可採攸關，自應詳予調查釐清論述說明。乃原審僅就紀效筠是
否曾遭警刑求一節予以調查說明，而就紀效筠於警詢中是否有因
毒癮發作，致供述有非出於任意性之情形，則未詳予調查釐清論
述說明，逕採紀效筠於警詢中不利上訴人供述各情，為不利上訴
人認定之依據，其查證未盡且理由欠備，遽行判決，尚有未合。
上訴意旨指摘原判決不當，尚非全無理由。按第三審法院應以第
二審判決所確認之事實為判決基礎，刑事訴訟法第三百九十四條
第一項前段定有明文。原判決上述之違背法令，影響於事實之確
定，本院無可據以為裁判，應將原判決撤銷，發回原審法院更為
審判。
據上論結，應依刑事訴訟法第三百九十七條、第四百零一條，判
決如主文。
中    華    民    國  九十五  年    七    月   二十   日
                      最高法院刑事第一庭
                          審判長法官  董  明  霈
                                法官  林  茂  雄
                                法官  張  祺  祥
                                法官  呂  永  福
                                法官  陳  東  誥
      本件正本證明與原本無異
                                      書  記  官
中    華    民    國  九十五  年    七    月  二十八  日
                                                      Ｑ


司法院資訊處製作；財團法人民間司法改革基金會備份。
